【裁判字號】    97,易,3640
【裁判日期】    980826
【裁判案由】    詐欺
【裁判全文】
臺灣板橋地方法院刑事判決              97年度易字第3640號
公  訴  人  臺灣板橋地方法院檢察署檢察官
被      告  甲○○
上列被告因詐欺案件，經檢察官提起公訴（97年度偵字第23289
號），本院判決如下：
    主  文
甲○○共同意圖為自己不法之所有，以詐術使人將本人之物交付
，處有期徒刑伍月，如易科罰金，以新臺幣壹仟元折算壹日；又
幫助共同意圖為自己不法之所有，以詐術使人將本人之物交付，
處有期徒刑貳月，如易科罰金，以新臺幣壹仟元折算壹日。應執
行有期徒刑陸月，如易科罰金，以新臺幣壹仟元折算壹日。
    事實及理由
一、犯罪事實：
  (一)、甲○○前因向乙○○（其所涉詐欺取財案件，經本院於民
      國九十八年八月十一日以九十七年度訴字第三六０六號判
      決判處有期徒刑一年十月，緩刑三年，並應依執行檢察官
      之指示向公庫支付新臺幣五十萬元在案）借款而熟識，因
      甲○○借款後無力償還，乙○○為減少個人損失，竟夥同
      甲○○、丙○○（其所涉詐欺取財案件，亦經本院以上開
      判決判處有期徒刑一年六月，緩刑三年，並應依執行檢察
      官之指示向公庫支付新臺幣二十五萬元在案）共同基於意
      圖為自己不法所有之犯意聯絡（而乙○○與丙○○另有共
      同行使業務上文書登載不實之犯意聯絡），於九十五年九
      月間起，先由丙○○以其設於臺北市○○區○○街366 號
      1 樓之漢明中醫診所為甲○○投保勞工保險，並為甲○○
      開立薪資轉帳帳戶，繼而由乙○○按月至銀行以漢明中醫
      診所之名義將「薪資」轉帳至甲○○之帳戶內，製造甲○○確實在漢明中醫診所任職之假象，之後乙○○再交付其
      預先填妥之信用卡、信用貸款申請書經甲○○簽妥姓名後
      ，由乙○○持申請書隨同丙○○出具之不實在職證明，向
      如附表所示銀行申請信用卡及信用貸款，致如附表所示銀
      行陷於錯誤而交付信用卡及所貸款項，乙○○再持各該信
      用卡刷卡消費或預借現金，並將銀行核撥之款項領出供己
      花用，且蓄意不繳納款項，以此方式抵償甲○○積欠之借
      款，而乙○○事成之後另交付新臺幣（下同）二萬七千元
      、二萬元作為丙○○協助辦理甲○○等人信用卡及信用貸
      款之謝禮。
  (二)、緣丙○○所經營之漢明中醫診所與中央健康保險局（下稱
      健保局）簽有全民健康保險特約醫事服務機構合約，為全
      民健康保險特約醫事服務機構，而丙○○、乙○○明知應
      對全民健康保險對象實際為醫療行為，方得向健保局申報
      領取醫療費用，且依規定，醫師非親自診察，不得施行治
      療、開給方劑或交付診斷書；且不得虛報或浮報健康保險
      對象就診之次數，向中央健保局申報健保醫療費用之給付
      ，丙○○竟因診所業務不佳及積欠乙○○借款，萌生為自
      己不法所有之意圖，自行盜用不知情之職員王莉滿及王莉
      滿之親友呂玟霖、呂孟達、呂明輝、郭鴻儒、吳青樺、陳
      明雪、徐珮瑀（以上八人業經檢察官為不起訴處分確定）
      、王俐晴、陳霆等人之健康保險卡（下稱健保卡），並與
      乙○○共同基於意圖為自己不法所有之犯意聯絡，由乙○○介紹甲○○等數人提供健保卡，而甲○○亦明知全民健
      康保險特約醫事服務機構應對全民健康保險對象實際為醫
      療行為，方得向健保局申報領取醫療費用等情，並預見提
      供自己的健保卡供他人使用，足以幫助他人製作不實之就
      醫紀錄明細詐領醫療費用，竟仍基於幫助行使偽造業務上
      製作之不實準文書及詐欺取財之故意，於九十六年一月間
      某日起將自己之健保卡交由乙○○轉交丙○○，再由丙○○接續製作九十六年一月八日至同年十一月三日不實之就
      醫紀錄明細表，就甲○○之部分先後向健保局詐得醫療費
      用共四萬五千零五十元，足以生損害於全民健康保險對象
      及健保局對醫療管理之正確性，事後丙○○再以每刷卡一
      次一百元之代價支付予乙○○，嗣經發卡銀行、健保局察
      覺有異，報警循線查獲。
二、證據名稱：
  (一)、被告甲○○於偵查及本院審理時之供述；
  (二)、告訴代理人即上海商業儲蓄銀行專員丁○○（詳97年度聲
      拘字第1 號偵查卷第30-32 頁）、國泰世華銀行專員湯富
      閔（詳同上偵卷第34-36 頁）、玉山商業銀行專員戊○○
      （詳同上偵卷第42-44 頁）、中國信託商業銀行專員李念
      祖（詳97年度偵字第1438號偵查卷第203 頁及其反面）、
      荷蘭銀行專員陳松村（詳同上偵卷第228 頁及其反面）、
      兆豐國際商業銀行專員陳蓓琳（詳同上偵卷第237 頁及其
      反面）、美商花旗銀行專員陳皓財（詳同上偵卷第244 頁
      其反面）及中央健康保險局台北分局專員王彩雲於警詢中
      之指訴（詳97年度偵字第1116號偵查卷第44頁反面-48 頁
      ）：
  (三)、同案被告乙○○、丙○○於警詢、偵查及本院九十七年度
      訴字第三六０六號詐欺一案中之供述；
  (四)、證人乙○○、丙○○於本院審理時之證述；
  (五)、上海銀行／頂好聯名卡申請書（詳97年度聲拘字第1 號偵
      查卷第46頁）、告訴人荷蘭銀行提出之受損明細表（詳97
      年度偵字第1438號偵查卷第229 頁反面）、告訴人兆豐國
      際商業銀行提出之信用卡疑似偽冒案件冒用明細（詳同上
      偵卷第242 頁反面）、告訴人美商花旗銀行提出之信用卡
      申請書及信用卡月結單（詳同上偵卷第259-266 頁）、中
      央健康保險局台北分局九十七年五月二十六日健保北醫字
      第0972001848號函暨檢附漢明中醫診所負責醫師丙○○虛
      報甲○○等人保險對象之醫療費用相關料，及虛報申請金
      額之核給並敘明申請金額及核給金額時間之計算關係、相
      關訪查有疑義之保險對象申報費用資料等（詳97年度偵字
      第1438號偵查卷第292 頁反面-340頁）。
三、查被告甲○○如犯罪事實欄(一)所示之行為，核係犯刑法第三
    百三十九條第一項之詐欺取財罪。其與乙○○、丙○○間就
    上開詐欺取財犯行，互有犯意聯絡及行為分擔，為共同正犯
    。起訴書就被告此部分犯行，原起訴法條認係犯幫助詐欺取
    財罪，經公訴人當庭更正起訴法條為詐欺取財罪之正犯（詳
    本院九十八年二月十一日準備程序筆錄第4 頁），併此敘明
    。另按如數行為於同時同地或密切接近之時地實施，侵害同
    一之法益，各行為之獨立性極為薄弱，依一般社會健全觀念
    ，在時間差距上，難以強行分開，在刑法評價上，以視為數
    個舉動之接續施行，合為包括之一行為予以評價，較為合理
    ，則屬接續犯，而為包括之一罪（最高法院86年臺上字第32
    95號判例參照）。被告與乙○○、丙○○就上開詐欺取財犯
    行，其行為本質上即含有反覆為同一種類事務之概念在內，
    是被告與乙○○、丙○○前後多次之詐欺取財行為，應為法
    律上之包括一罪。又被告共同以一包括之詐欺行為，同時侵
    害如附表所示之被害銀行，係同時觸犯數個詐欺取財罪，為
    想像競合犯，應依刑法第五十五條規定，從一重處斷。次查
    被告如犯罪事實欄(二)所示之行為，顯係基於幫助他人實施行
    使業務上登載不實準文書及詐欺取財之故意，且所為提供健
    保卡予他人之行為，係屬刑法行使業務上登載不實文書罪及
    詐欺取財罪構成要件以外之行為，是核所為，係犯刑法第三
    十條第一項、第二百十六條、第二百十五條之幫助行使業務
    上登載不實文書罪及同法第三十條第一項、第三百三十九條
    第一項之幫助詐欺取財罪。又被告以一提供健保卡之幫助行
    為，幫助丙○○、乙○○共同接續行使業務上登載不實準文
    書及接續詐欺取財，僅成立一次幫助犯罪行為，且為想像競
    合犯，從一重之幫助共同詐欺取財罪處斷。又其係基於幫助
    之意思，參與共同詐欺取財犯罪構成要件以外之行為，為幫
    助犯，依刑法第三十條第二項規定，按正犯之刑減輕之。公
    訴意旨就此部分僅論幫助詐欺取財罪，漏未論及幫助行使業
    務上登載不實準文書罪，惟此部分與已起訴之幫助詐欺取財
    犯行，屬想像競合之實質上一罪關係，自為起訴之效力所及
    ，本院自得併予審理，附此敘明。爰審酌被告之素行、犯罪
    之動機、目的、手段、所生危害、所參與犯罪之程度暨犯罪
    後否認犯行，惟本案有關犯罪事實欄(一)部分之主犯乙○○已
    與如附表所示之銀行達成和解，並已清償被告所積欠全部款
    項，此有乙○○所提出之清償資料七份附卷可憑等一切情狀
    ，分別量處如主文所示之刑，並定應執行之刑暨諭知易科罰
    金之折算標準。至起訴書附表三所示之物，雖分別屬共犯乙○○、丙○○或同案被告林秀美、李英嘉（後二人亦經本院
    以九十七年度訴字第三六０六號判決處刑在案）所有之物者
    ，惟究否係供被告於本件犯罪所用，未見公訴意旨具體指明
    ，尤其健保卡係全民健康保險之保險憑證，更不宜遽以沒收
    ，且因非涉違禁物，又無積極事證足認與被告所涉犯行有關
    而為供犯罪所用、預備或因犯罪所生之物，爰不併予宣告沒
    收，附此敘明。
四、應依刑事訴訟法第二百九十九條第一項前段、第三百十條之
    一第一項，刑法第二十八條、第三十條第一項前段、第二項
    、第二百十六條、第二百十五條、第二百二十條第二項、第
    三百三十九條第一項、第五十五條、第五十一條第五款，刑
    法施行法第一條之一，判決如主文。
本案經檢察官張慶林到庭執行職務。
中    華    民    國    98    年    8     月    26    日
                  刑事第十三庭  審判長法  官  李幼妃
                                      法  官  張紹省
                                      法  官  陳正偉
以上正本證明與原本無異
如不服本判決應於送達後10日內向本院提出上訴狀
                                      書記官  廖貞音
中    華    民    國    98    年    8     月    26    日
附表：
 ┌──┬────────┬─────┬──────────┐
 │編號│受騙銀行        │冒用人頭  │詐騙金額            │
 ├──┼────────┼─────┼──────────┤
 │ 1  │國泰世華商業銀行│甲○○    │信用卡100000元      │
 ├──┼────────┼─────┼──────────┤
 │ 2  │玉山商業銀行    │甲○○    │信用卡157,190元     │
 ├──┼────────┼─────┼──────────┤
 │ 3  │上海商業儲蓄銀行│甲○○    │信用卡149209元      │
 ├──┼────────┼─────┼──────────┤
 │ 4  │中國信託商業銀行│甲○○    │小額信貸：282916元  │
 │    │                │          │信用卡：142748元    │
 │    │                │          │                    │
 ├──┼────────┼─────┼──────────┤
 │ 5  │荷蘭商業銀行    │甲○○    │信用卡：218729元    │
 ├──┼────────┼─────┼──────────┤
 │ 6  │兆豐國際商業銀行│甲○○    │信用卡：136826元    │
 ├──┼────────┼─────┼──────────┤
 │ 7  │美商花旗銀行    │甲○○    │信用卡：320279元    │
 └──┴────────┴─────┴──────────┘


司法院資訊處製作；財團法人民間司法改革基金會備份。
